臺灣高等法院刑事判決
108年度交上易字第342號
上  訴  人  臺灣基隆地方檢察署檢察官
被      告  余順德


選任辯護人  林傳源律師
            李宗穎律師
上列上訴人因被告過失傷害案件，不服臺灣基隆地方法院107年
度交易字第71號，中華民國108年6月28日所為之第一審判決（起
訴案號：臺灣基隆地方檢察署107年度偵字第1199號），提起上
訴，本院判決如下：
    主  文
上訴駁回。
    事  實
一、余順德於民國106年9月5日下午3時14分許，駕駛車號000-00
    00號自小客車，沿基隆市七堵區光明路往五堵方向行使，行
    經基隆市七堵區光明路與崇禮街之交岔路口時，本應注意汽
    車行駛至無號誌之交岔路口，且於車道上劃有倒三角形讓路
    線標示時，支道車應注意停讓幹道車先行，而依當時天候晴
    、日間自然光線、柏油路面、路面乾燥、無缺陷、道路無障
    礙物、視距良好等一切情況，並無不能注意之情形，竟疏未
    注意，即貿然前駛，適有王鳳華騎乘車號000-000號普通重
    型機車，由基隆市七堵區崇禮街往基隆商工方向行駛，駛至
    上開岔路口時，亦未注意行經無號誌岔路口應減速慢行，並
    作隨時停車之準備，即向前行駛，因而與余順德所駕駛之上
    開小客車發生碰撞後倒地，王鳳華因此受有頭部外傷、左後
    腦腫、左臉挫傷、右臉瘀血、左肩挫傷、右手肘挫傷、右足
    挫傷、左腳踝挫傷、右手第一指他閉鎖性骨折、右側牙齒斷
    裂、左側第三、四、五根肋骨骨折、車禍導致頸部軟骨突出
    引發神經壓迫性病變、頸椎第五、六節椎間盤突出、完全嗅
    覺喪失等傷害。嗣經治療後，嗅覺喪失部分仍未回復，已達
    毀敗嗅能之重傷害程度。余順德肇事後即留在現場處理，並
    在警員到場處理尚未知悉肇事人前，當場向警員自首係其本
    人駕車肇事致人受傷之犯行，進而接受裁判。
二、案經王鳳華訴由基隆市警察局第三分局報告臺灣基隆地方檢
    察署檢察官偵查起訴。
    理  由
壹、程序之證據能力部分
一、證人即告訴人王鳳華於警詢陳述後補充之自述表（見偵查卷
    第6頁），為被告以外之人於審判外所為之陳述，既經被告
    余順德及其選任辯護人否認該陳述之證據能力，依刑事訴訟
    法第159條第1項規定，王鳳華之上開自述表自無證據能力。
二、按被告以外之人於審判外之言詞或書面陳述，除法律有規定
    者外，不得作為證據。又被告以外之人於審判外之陳述，雖
    不符合同法第159條之1至第159條之4之規定，但經當事人於
    審判程序同意作為證據，法院審酌該言詞陳述或書面陳述作
    成時之情況，認為適當者，亦得為證據；當事人、代理人或
    辯護人於法院調查證據時，知有第159條第1項不得為證據之
    情形，而未於言詞辯論終結前聲明異議者，視為有前項之同
    意。刑事訴訟法第159條第1項及第159條之5分別定有明文。
    本件檢察官、被告及其選任辯護人，於言詞辯論終結前，就
    本件卷內被告以外之人於審判外之陳述，除上開王鳳華於警
    詢陳述所附之自述表外，於本院準備程序時均表示不爭執（
    見本院卷㈠第225頁），且迄本院言詞辯論終結前未聲明異議
    ，經本院審酌該等證據之作成情況，核無違法取證或其他瑕
    疵，認均適為本案認定事實之依據，依刑事訴訟法第159條
    之5規定，均有證據能力。
三、又本件認定事實引用之卷內其餘非供述證據（詳後述），並
    無證據證明係公務員違背法定程序取得，依同法第158條之4
    規定反面解釋，均有證據能力。
貳、實體部分
一、認定事實所憑之證據及理由：
    訊據被告固不否認駕駛上開小客車，於前揭時、地，因過失
    與王鳳華騎乘之機車發生車禍，導致王鳳華倒地受傷之事實
    ，然矢口否認有何過失致重傷害之犯行，辯稱：對車禍發生
    有過失這部分我承認，但王鳳華的傷害結果中，嗅覺喪失應
    與本件車禍無因果關係，另民事的案件也認為王鳳華與有過
    失，被告已賠償大部分民事判賠金額，本件符合緩刑條件云
    云。經查：
（一）被告對於自己就本件車禍事故之發生有過失之事實，於警
      詢、偵訊、原審及本院均坦承不諱（見偵查卷第7頁反面
      至第8頁、第20頁至第21頁、第44頁至第45頁，原審卷第2
      10頁、第219頁，本院卷㈡第52頁、第56頁）， 核與王鳳
      華於警詢及偵訊時證述之車禍發生情節相符（見偵查卷第
      4頁反面至第5頁、第22頁、第44頁至第45頁），並有道路
      交通事故調查報告表㈠、㈡、道路交通事故現場圖、基隆市
      警察局道路交通事故初步分析研判表、長庚醫療財團法人
      基隆長庚紀念醫院診斷證明書四份、汐止國泰綜合醫院診
      斷證明書一份、臺中榮民總醫院108年4月23日中榮醫企字
      第0000000000號函暨臺中榮民總醫院鑑定書、監視器畫面
      翻拍照片五張、現場及車損照片十五張、交通部公路總局
      臺北區監理所107年6月29日北監基宜鑑字第0000000000號
      函、交通部公路總局臺北區監理所基宜區車輛行車事故鑑
      定會基宜區0000000案鑑定意見書、交通部公路總局107年
      8月21日路覆字第1070089509號函等在卷可稽（見偵查卷
      第16頁至第18頁、第25頁、第26頁至第35頁，原審卷第97
      頁、第99頁、第101頁、第109頁、第111頁、第77頁至第8
      1頁、第137頁、第159頁、第161頁）。此部分事實，首堪
      認定。
（二）被告於本院審理時雖辯稱王鳳華所受之嗅覺喪失等部分傷
      害，與被告之過失及本件車禍之發生並無因果關係云云。
      然查：
  １．就王鳳華受有基隆長庚醫院106年9月7日診斷證明書所載之
      「頭部外傷、左後腦腫、左臉挫傷、右臉瘀血、左肩挫傷
      、右手肘挫傷、右足挫傷、左腳踝挫傷、右手第一指他閉
      鎖性骨折」等傷害（見原審卷第97頁），被告自始承認係
      因本件車禍事故所致，王鳳華受有此部分傷勢與本件車禍
      發生確有因果關係，先予認定。
  ２．就王鳳華所受「右側牙齒斷裂、左側第三、四、五根肋骨骨
      折、車禍導致頸部軟骨突出引發神經壓迫性病變、頸椎第
      五、六節椎間盤突出」部分─
      依基隆長庚醫院前揭診斷證明書所載傷勢，可認定王鳳華
      之頭部及身體於106年9月5日確實有受到撞擊；再參以該
      急診診斷證明書同時載有「右側牙齒斷裂」（見原審卷第
      97頁）、急診輕傷治療區會診邀請單則載有「因rightlow
      er tooth break and pain而會診貴醫師（牙科）」（見
      原審病歷卷第133頁），且王鳳華於長庚醫院基隆Ｘ光科檢
      查會診及報告單上，106年9月12日、20日之報告內容分別
      載有「Old fracture of left side ribs」、「Fracture
      of left 3rd to 5th rib side ribs」等左側肋骨骨折情
      形（見原審病歷卷第157頁、第159頁），經基隆長庚醫院
      胸腔及心臟血管外科醫師於106年12月1日開立診斷證明書
      載明「左側第3、第4、第5根肋骨骨折」（見原審卷第99
      頁），且王鳳華自車禍發生後之106年9月29日起按期至基
      隆長庚醫院神經科門診，並於107年3月23日經該科醫師診
      斷「車禍導致頸部軟骨突出引發神經壓迫性病變」（見原
      審卷第109頁），復經汐止國泰醫院腦神經外科醫師診斷
      「頸椎第五、六節椎間盤突出」，於107年4月25日住院手
      術等情（見原審卷第111頁），均有上揭各診斷證明書在
      卷可憑，堪認王鳳華所受此部分傷害亦係肇因於本件車禍
      ，且與被告之過失有相當因果關係無訛。辯護人泛稱上開
      傷害未見於王鳳華之急診病歷、診斷日距車禍日過久而與
      本件車禍無因果關係云云，然觀察王鳳華因車禍致頭部及
      身體受撞擊，急診醫囑稱：出院後仍需密切觀察症狀，若
      有不適，需立即回院複診等語（見原審病歷卷第128頁）
      ，足認因車禍所受之部分傷勢應無法於急診當下立即發現
      ，是辯護人前開所辯，尚難憑採。
  ３．就王鳳華「完全嗅覺喪失」部分─
    ⑴按「稱重傷者，謂下列傷害：一、毀敗或嚴重減損一目或
      二目之視能。二、毀敗或嚴重減損一耳或二耳之聽能。三
      、毀敗或嚴重減損語能、味能或嗅能。四、毀敗或嚴重減
      損一肢以上之機能。五、毀敗或嚴重減損生殖之機能。六
      、其他於身體或健康，有重大不治或難治之傷害。」刑法
      第10條第4項定有明文。查王鳳華之嗅覺喪失情形，經治
      療後，其嗅覺喪失仍未回復或減輕，經醫生評估為完全嗅
      覺喪失等事實，有臺中榮民總醫院108年4月23日中榮企字
      第0000000000號函暨所附臺中榮民總醫院鑑定書在卷可佐
      （見原審卷第159頁至第162-1頁），應認王鳳華所受之傷
      害已達毀敗嗅能或對於身體或健康有重大不治之重傷程度
      。
    ⑵被告雖舉出王鳳華之固有舊疾，認其於本件車禍前已有因
      為嗅覺不良疾病或其他鼻部疾病至常去之診所就診云云。
      然經本院函詢王鳳華就診之大同耳鼻喉科診所，該所回覆
      略以：王鳳華自100年4月2日初診後，至106年6月8日因感
      冒不適就醫，回顧期間之病歷紀錄並無王鳳華嗅覺不良或
      其他鼻部疾病等語（見本院卷㈠第321頁），則被告上開辯
      詞之立論基礎，已有可疑。辯護人復為被告聲請向國立臺
      灣大學醫學院附設醫院（下稱臺大醫院）函詢造成王鳳華
      嗅覺喪失之原因可能為何，雖經該院以其無事發當時或前
      後相關嗅覺檢查佐證為由，認不易判斷因果關係而不克受
      託等情，有該院109年6月19日校附醫秘字第0000000000號
      函在卷可查（見本院卷㈠第447頁），然此函覆僅可說明臺
      大醫院認無足夠資料可鑑定王鳳華喪失嗅覺與本件車禍之
      因果關係，尚難以此為對被告有利之認定。參酌原審檢附
      王鳳華病歷資料送請臺中榮民總醫院鑑定後，該院於108
      年4月23日以中榮醫企字第0000000000號函檢送臺中榮民
      總醫院鑑定書，鑑定結果略以：㈠嗅覺受傷情形為完全嗅
      覺喪失。經治療後未回復，達到嚴重減損程度。㈡應因106
      年9月5日車禍導致，兩者有因果關係等語（見原審卷第16
      2-1頁），可見本案縱無法直接釐清王鳳華之鼻腔舊疾、
      車禍之影響與嗅覺喪失之結果間，各因素可歸責比例究如
      何計算，然只要存在任何一點關係，即無法排除王鳳華喪
      失嗅覺與被告過失駕駛行為間之相當因果關係，被告之抗
      辯自不足採信。
（三）按汽車行駛至交岔路口，其行進、轉彎，應依下列規定：
      二、行至無號誌或號誌故障而無交通指揮人員指揮之交岔
      路口，支線道車應暫停讓幹線道車先行，道路交通安全規
      則第102條第1項第2款前段定有明文。查被告領有普通小
      客車駕駛執照，有道路交通事故調查報告表在卷可憑（見
      偵查卷第18頁），對於上開規定殊難諉為不知，其駕駛時
      本應注意遵守上揭規定，且依卷附道路交通事故調查表㈠
      所示，本件交通事故發生時，天候晴、日間自然光線、柏
      油路面、路面乾燥、無缺陷、道路無障礙物、視距良好，
      被告並無不能注意之情形，被告竟疏未注意，未依上開規
      定為適當之處置，致生本件交通事故，則被告就本件車禍
      事故之發生顯有過失甚明。
（四）又按行車速度，依速限標誌或標線之規定，無速限標誌或
      標線者，應依下列規定：二、行經設有彎道、坡路、狹路
      、狹橋、隧道、學校、醫院標誌之路段、道路施工路段、
      泥濘或積水道路、無號誌之交岔路口及其他人車擁擠處所
      ，或因雨霧致視線不清或道路發生臨時障礙，均應減速慢
      行，作隨時停車之準備，亦有道路交通安全規則第93條第
      1項第2款之規定可參。經查，王鳳華原因注意駕駛於案發
      時、地之無號誌岔路口應減速慢行，並作隨時停車之準備
      ，且依道路交通事故調查表㈠所示，案發當時係天候晴、
      日間自然光線、柏油路面、路面乾燥、無缺陷、道路無障
      礙物、視距亦屬良好，堪認無何不能注意之情事，業見前
      述，王鳳華竟殊未注意及此，而於未減速慢行、亦未作隨
      時停車準備之情況下，即貿然前行，致與支道車即被告所
      駕駛之小客車發生碰撞事故，是王鳳華就本案車禍事故之
      發生，亦與有過失甚為明確。
（五）本件車禍經送請交通部公路總局臺北區監理所基宜區車輛
      行車事故鑑定會鑑定，結果認「余順德駕駛自小客車，行
      經無號誌岔路口，車道上劃有倒三角形讓路線標示，支道
      車未注意停讓右方幹道車先行，為肇事主因。王鳳華駕駛
      普通重機車，行經無號誌岔路口，未減速慢行，未作隨時
      停車之準備，為肇事次因〈無照駕駛有違規定〉」，有卷附
      交通部公路總局臺北區監理所於107年6月27日北監基宜鑑
      字第0000000000號函所附基宜區0000000案鑑定意見書在
      卷可佐（見原審卷第77頁至第81頁），與本院前揭認定相
      同；至上開鑑定意見雖認王鳳華駕駛普通重機車，行經無
      號誌岔路口，未減速慢行，未作隨時停車之準備，為肇事
      次因，然此僅為被害人與有過失之問題，要難以此即得解
      免被告之罪責。又王鳳華確因本件車禍致受有如犯罪事實
      所載之傷勢，已如上述，被告之過失行為與王鳳華受重傷
      結果間，顯具有相當因果關係。被告之過失犯行堪以認定
      。
（六）綜上所述，本案事證已臻明確，被告因過失傷害致人重傷
      之犯行，洵堪認定，應予依法論科。
二、論罪：
（一）按行為後法律有變更者，適用行為時之法律，但行為後之
      法律有利於行為人者，適用最有利於行為人之法律，刑法
      第2條第1項定有明文。查刑法第284條規定於108年5月29
      日修正公布，並於被告行為後，自同年月31日施行。修正
      前刑法第284條第1項後段規定：「因過失傷害人致重傷者
      ，處一年以下有期徒刑、拘役或五百元以下罰金」，依刑
      法施行法第1條之1第2項前段規定，刑法分則編所定罰金
      就其原定數額提高為三十倍，亦即，處一萬五千元以下罰
      金；修正後刑法第284條刪除原第2項規定，該條文不再分
      項，第284條後段規定：「因過失傷害人致重傷者，處三
      年以下有期徒刑、拘役或三十萬元以下罰金」。經比較新
      舊法律，修正後刑法第284條後段將有期徒刑及罰金刑之
      刑度均加重，顯未較有利於被告，依刑法第2條第1項前段
      規定，自應適用被告行為時即修正前刑法第284條第1項後
      段之規定。
（二）被告駕駛自小客車因過失致王鳳華受重傷，核其所為，係
      犯修正前刑法第284條第1項後段之過失傷害致人重傷罪。
      公訴意旨認被告所犯係修正前刑法第284條第1項前段之過
      失傷害罪，容有誤會，惟二者之基本社會事實同一，並經
      本院當庭踐行罪名告知之程序，給予被告及辯護人防禦之
      機會，爰依法變更適用之法條。
（三）被告於肇事後留在現場，並在有偵查權限之機關或公務員
      發覺前，向據報前來處理之警員自承肇事，自首並接受裁
      判乙情，有道路交通事故肇事人自首情形紀錄表一份在卷
      可稽（見偵查卷第24頁），被告係對於未發覺之犯罪自首
      而接受裁判，符合自首規定，應依刑法第62條前段規定減
      輕其刑。
三、維持原判決之理由：
    原審以被告之罪證明確，適用修正前刑法第284條第1項後段
    、第62條前段、第41條第1項前段及刑法施行法第1條之1第1
    項、第2項前段規定，並以行為人責任為基礎，審酌被告駕
    駛汽車於道路上，本應高度謹慎並恪遵交通規則，以維護或
    保障所有道路使用者之人身、財產安全，竟疏未注意造成本
    件交通事故，所為自非可取；另考量被告尚未能與王鳳華和
    解，惟被告已先就王鳳華部分損害給付新臺幣60萬元之賠償
    ，有基隆市第二信用合作社108年6月14日跨行匯款回條聯在
    卷可憑，使其損害獲得部分彌補等情，另衡酌王鳳華所受傷
    害之程度、被告及王鳳華與有過失、其二人過失之程度、暨
    被告自承國中畢業之教育程度、經濟狀況小康等一切情狀，
    量處有期徒刑五月，並諭知易科罰金之折算標準。核其認事
    用法並無違誤，量刑亦稱妥適。檢察官不服原判決，認量刑
    過輕，並無理由，其上訴應予駁回。
四、不予緩刑之理由：
    被告雖請求本院對其緩刑宣告云云，考量被告於本件行為發
    生後，雖有賠償部分損害，惟至今未取得王鳳華之原諒，本
    院認本件不宜對其宣告緩刑，附此敘明。　　
據上論斷，應依刑事訴訟法第368條，判決如主文。
本案經檢察官林安紜到庭執行職務。
中　　華　　民　　國　　109 　年　　10　　月　　28　　日
                  刑事第二十庭  審判長法　官  王復生
                                      法　官  張紹省
                                      法　官  遲中慧
以上正本證明與原本無異。
不得上訴。
                                      書記官  鄭巧青
中　　華　　民　　國　　109 　年　　10　　月　　28　　日
附錄本案論罪科刑依據之法條：
修正前中華民國刑法第284條第1項
因過失傷害人者，處六月以下有期徒刑、拘役或五百元以下罰金
；致重傷者，處一年以下有期徒刑、拘役或五百元以下罰金。